【裁判字號】    99,台上,2726
【裁判日期】    990506
【裁判案由】    妨害性自主等罪
【裁判全文】
最高法院刑事判決            九十九年度台上字第二七二六號
上  訴  人  甲○○
選任辯護人  許華雄律師
上列上訴人因妨害性自主等罪案件，不服台灣高等法院中華民國
九十九年二月九日第二審判決（九十八年度上訴字第四七一八號
，起訴案號：台灣板橋地方法院檢察署九十八年度偵字第一二一
一號），提起上訴，本院判決如下：
    主  文
上訴駁回。
    理  由
按刑事訴訟法第三百七十七條規定，上訴於第三審法院，非以判
決違背法令為理由，不得為之。是提起第三審上訴，應以原判決
違背法令為理由，係屬法定要件。如果上訴理由書狀並未依據卷
內訴訟資料，具體指摘原判決不適用何種法則或如何適用不當，
或所指摘原判決違法情事，顯與法律規定得為第三審上訴理由之
違法情形，不相適合時，均應認其上訴為違背法律上之程式，予
以駁回。本件原判決綜合全部卷證資料，認上訴人甲○○有其事
實欄所載之犯行，已詳所憑之證據與認定之理由，就上訴人辯
稱：其不知被害人Ａ女為心智障礙之未滿十八歲少女，因Ａ女穿
著一般成人外套，非○○國中之外套，因其不識字，褪去Ａ女衣
物時，也不知道Ａ女所穿之運動服上面寫什麼，故一直以為Ａ女
是一般正常成年人，其祇拿剪刀刺Ａ女，未持菜刀揮砍，僅有普
通傷害之犯意，無使Ａ女受重傷之意，其本身有精神病，且處於
酒醉狀態，故持剪刀刺Ａ女時，意識完全不清楚，待酒醒後，Ａ
女已經不在，家人才告訴其這件事，並要其去警局投案云云，認
不足採信，於理由內予以指駁、說明甚詳。因而撤銷第一審之科
刑判決，改判論處上訴人對心智缺陷之女子以違反其意願之方法
而為性交罪刑，及成年人故意使少年受重傷，未遂罪刑。上訴意
旨略稱：(一)、上訴人行為時處於精神障礙狀態，依法應不罰或得
減輕其刑，原審不依聲請向台北縣政府函查Ａ女是否依民國九十
六年七月十一日修正之身心障礙者權益保障法規定鑑定其心智狀
態，未請台北市立聯合醫院中興院區重新鑑定上訴人之精神狀態
，及傳喚證人乙○○，以調查Ａ女目前身心障礙事實是否仍存在
，上訴人行為時是否心神喪失、精神耗弱，及上訴人平日之行為
與精神狀態如何等，致事實真象不明，有判決不適用法則、適用
不當及應於審判期日調查之證據，未予調查之違法。(二)、台北市
立聯合醫院松德院區之精神鑑定報告書未經鑑定醫生依法具結，
無證據能力，其鑑定結論已逾越專業醫師之業務範圍，原審採為
證據，有違證據法則。(三)、上訴人與Ａ女素不相識，更無宿怨，
何以有使其重傷故意？上訴人究係基於普通傷害或重傷害之犯意
？若具重傷犯意，Ａ女豈會祇受普通傷害？上訴人重傷Ａ女之動
機為何？以上疑點，原判決理由欄俱未予記載，率認有重傷故意
，其認定事實與所採證據不相適合，有採證違背經驗法則、論理
法則及判決理由矛盾之違法云云。惟查：(一)、犯罪事實之認定，
證據之取捨及其證明力如何，乃事實審法院自由判斷之職權，如
其取捨不違背經驗法則與論理法則，即不得指為違法，而據為上
訴第三審之理由。且經驗與論理法則等證據法則，俱屬客觀存在
之法則，非當事人主觀之推測，若僅憑上訴人之主觀意見，漫事
指為違背經驗與論理等證據法則，即不足以辨認原判決已具備違
背法令之形式。原判決認定上訴人於九十七年十二月二十四日晚
上十時三十分許，在台北縣樹林市○○街廣場，見Ａ女（姓名年
籍詳卷，係十四歲以上未滿十八歲少年）身著○○國中運動上衣
及運動短褲，外穿敞開之米白色外套，單獨在該處閒逛，乃趨前
搭訕，得知Ａ女為心智缺陷之未滿十八歲少年，竟心生不軌，邀
Ａ女至其住處過夜，於購買米酒、拖鞋後，將Ａ女帶至其台北縣
板橋市○○街住處飲酒、過夜。翌日晨六時許，上訴人竟強行褪
去Ａ女身上衣物，不顧Ａ女出言拒絕，以手指插入Ａ女陰道而強
制性交得逞。嗣再欲以其陰莖插入Ａ女陰道時，遭Ａ女強烈反抗
，上訴人竟惱羞成怒，主觀上預見女性生殖器乃人體重要器官，
組織構造敏感脆弱，如以利剪直接對女性生殖器戳刺，可能導致
毀敗或嚴重減損生殖機能之重傷結果，對上開結果之發生不違背
其本意，竟另行起意，基於使Ａ女受重傷之不確定故意，以菜刀
一把揮砍Ａ女背部，菜刀因而斷裂，續以剪刀一支刺向Ａ女下巴
等處，並朝Ａ女生殖器內戳刺，致Ａ女下巴、頸部後側、右手臂
、左手臂、右手背、背部、腹部、陰道、膀胱等多處受創。上訴
人於揮刺過程中誤傷自己右手，因疼痛躺臥床上休息，Ａ女始趁
隙逃離，經民眾報警送醫急救，Ａ女之生殖機能始未達毀敗或嚴
重減損之重傷程度等情，已說明本於調查所得心證，分別定其取
捨而為事實判斷之理由。並就確認之事實，說明Ａ女已於九十八
年一月間重新鑑定確為心智缺陷之未滿十八歲女子，上訴人雖於
八十三年間領有身心障礙手冊，然距行為時約十四年，且依其向
Ａ女搭訕之說話與溝通技巧、行為過程，及歷次偵、審均能切中
問題，流暢回答，對涉及犯罪情節之問題尚知避重就輕，多所辯
駁，其知覺、理解、判斷、察言觀色等能力均未遜於常人，另經
台北市立聯合醫院松德院區鑑定結果，認上訴人屬「邊緣性智慧
障礙」，此心智狀態不致明顯影響其知覺、理會及判斷作用而於
行為時無辨識行為違法或依其辨識而行為等能力顯著減低之情形
，上訴人自無刑法第十九條不罰或減輕其刑規定之適用，暨上訴
人如何係基於使Ａ女生殖功能喪失或嚴重減損亦不違其本意之重
傷害不確定故意，以利剪猛力戳刺Ａ女下體等，詳加論、說明
，復明本件事證已臻明確，無向台北縣政府函查Ａ女是否已依
修正身心障礙者權益保障法規定重新鑑定、請台北市立聯合醫院
中興院區重新鑑定上訴人之精神狀態，及傳喚乙○○作證必要之
理由。所為論斷，核無違背客觀存在之經驗法則與論理法則，自
屬原審採證、認事之適法職權行使，不容任意指摘為違背證據法
則，亦無判決理由矛盾或調查職責未盡之違法情形。(二)、刑事訴
訟法第二百零八條第一項規定：法院或檢察官得囑託醫院、學校
或其他相當之機關、團體為鑑定，或審查他人之鑑定，並準用第
二百零三條至第二百零六條之一之規定；其須以言詞報告或說明
時，得命實施鑑定或審查之人為之。第二項規定：第一百六十三
條第一項、第一百六十六條至第一百六十七條之七、第二百零二
條之規定，於前項由實施鑑定或審查之人為言詞報告或說明之情
形準用之。依此規定，法院或檢察官得囑託適當之機關、團體鑑
定，且祇有在「實施鑑定或審查之人為言詞報告或說明」時，始
準用同法第二百零二條規定，應行具結。原審依法囑託台北市立
聯合醫院松德院區鑑定上訴人之精神狀態，該醫院鑑定後提出之
鑑定報告書，依上揭說明，無須由實施鑑定之人具結，即有證據
能力。原判決採納業經合法調查之上開鑑定書，作為判決之基礎
，於法無違。上訴意旨執此指摘，自非合法上訴理由。其餘上訴
意旨，就屬原審採證、認事職權之適法行使及原判決已說明事項
，徒憑己見，任意指摘為違法，均非適法之第三審上訴理由。應
認本件上訴違背法律上之程式，予以駁回。
據上論結，應依刑事訴訟法第三百九十五條前段，判決如主文。
中    華    民    國  九十九  年    五    月    六    日
                      最高法院刑事第十三庭
                          審判長法官  賴  忠  星
                                法官  呂  丹  玉
                                法官  吳      燦
                                法官  蔡  名  曜
                                法官  葉  麗  霞
本件正本證明與原本無異
                                      書  記  官
中    華    民    國  九十九  年    五    月   十一   日
                                                      V

司法院資訊處製作；財團法人民間司法改革基金會備份。
